ACORDAO-COMPLETO-2351857

ACÓRDÃO 5307/2019 ATA 25/2019 - SEGUNDA CÂMARA

VISTOS, relatados e discutidos estes autos em que se analisam atos de concessão de reforma a ex-servidores militares vinculados ao Comando da Marinha. 
ACORDAM os Ministros do Tribunal de Contas da União, reunidos em Sessão da 2ª Câmara, ante as razões expostas pelo Relator, e com fulcro no art. 71, incisos III e IX, da Constituição Federal e nos arts. 1º, inciso V, e 39, inciso II, da Lei 8.443/1992, c/c o art. 259, inciso II, do Regimento Interno/TCU em:
9.1. considerar legais as reformas concedidas aos Srs. Francisco de Assis da Silva, Raimundo Nonato de Deus Monteiro da Silva, Mario Braz Leite Rocha, Severino Idelfonso de Andrade, José Carlos da Silva, Jesuíno da Silva, Carlos Alberto Machado, Paulo Olinto Souza de Melo e Paulo Roberto Baldner, determinando o registro dos atos correspondentes; 
9.2. considerar ilegal a reforma concedida ao Sr. Jorge Rosário de José, recusando registro ao correspondente ato; 
9.3. aplicar a orientação fixada no verbete da Súmula/TCU 106 acerca das parcelas indevidamente percebidas de boa-fé pelo interessado mencionado no subitem 9.2;
9.4. determinar ao Serviço de Inativos e Pensionistas do Comando da Marinha, em relação ao ato indicado no subitem 9.2 acima, que: 
9.4.1. no prazo de 15 (quinze) dias, a contar da ciência desta deliberação, abstenha-se de realizar pagamentos decorrentes do ato impugnado, sujeitando-se a autoridade administrativa omissa à responsabilidade solidária, nos termos do art. 262, caput, do Regimento Interno/TCU;
9.4.2. comunique o interessado a respeito deste Acórdão, alertando-o de que o efeito suspensivo proveniente da interposição de possíveis recursos perante o TCU não o exime da devolução dos valores percebidos indevidamente após a respectiva notificação, caso os recursos não sejam providos;
9.4.3. no prazo de 30 (trinta) dias, contados da ciência desta deliberação, encaminhe ao Tribunal, por cópia, comprovante da data em que o interessado tomou conhecimento desta decisão;
9.4.4. cadastre no sistema vigente, no prazo de 30 (trinta) dias, a contar da ciência deste Acórdão, novo ato de reforma do Sr. Jorge Rosario de Jose, livre da irregularidade ora apontada, submetendo-o a este Tribunal, nos termos da IN/TCU 78/2018;
9.5. determinar à Sefip que monitore o cumprimento da medida indicada no subitem 9.4.1 supra, representando a este Tribunal, caso necessário.

Atos de concessão de reforma a ex-servidores militares vinculados ao Comando da Marinha.

Segunda Câmara

Comando da Marinha.

3. Interessados: Francisco de Assis da Silva (XXX.962.897-XX), Raimundo Nonato de Deus Monteiro da Silva (XXX.412.143-XX), Mario Braz Leite Rocha (XXX.432.311-XX), Severino Idelfonso de Andrade (XXX.590.274-XX), Jose Carlos da Silva (XXX.925.422-XX), Jesuíno da Silva (XXX.512.901-XX), Carlos Alberto Machado (XXX.588.167-XX), Paulo Olinto Souza de Melo (XXX.305.442-XX), Jorge Rosario de Jose (XXX.051.197-XX) e Paulo Roberto Baldner (XXX.998.907-XX).

13.1. Ministros presentes: Ana Arraes (Presidente), Augusto Nardes, Aroldo Cedraz e Raimundo Carreiro.
13.2. Ministros-Substitutos presentes: Marcos Bemquerer Costa (Relator) e André Luís de Carvalho.

MARCOS BEMQUERER

Trata-se dos atos de concessão de reforma aos Srs. Francisco de Assis da Silva, Raimundo Nonato de Deus Monteiro da Silva, Mario Braz Leite Rocha, Severino Idelfonso de Andrade, Jose Carlos da Silva, Jesuino da Silva, Carlos Alberto Machado, Paulo Olinto Souza de Melo, Jorge Rosário de Jose e Paulo Roberto Baldner, ex-servidores militares vinculados ao Comando da Marinha (peças 1-10) . 
2.	Após a crítica automatizada dos atos em exame pelo Sistema e-Pessoal, a Secretaria de Fiscalização de Pessoal – Sefip, em manifestações uniformes, propôs a legalidade deles e o correspondente registro (peças 12-13) . 
3.	O Ministério Público junto ao TCU, representado pela Procuradora-Geral Cristina Machado da Costa e Silva, apontou a ilegalidade do ato de reforma do Sr. Jorge Rosário de José, nos termos seguintes (peça 14) :
“3.	O ato de reforma por impedimento de idade do capitão de mar e guerra Jorge Rosario de Jose, com vigência a contar de 26/05/2016, atribui proventos de contra-almirante ao militar (peça n.º 9) , com base no disposto no art. 50, § 1º, alínea b, da Lei nº 6.880/80, que dispunha:
‘Art. 50. São direitos dos militares:
 (...) 
II - a percepção de remuneração correspondente ao grau hierárquico superior ou melhoria da mesma quando, ao ser transferido para a inatividade, contar mais de 30 (trinta) anos de serviço; 
 (...) 
§ 1º A percepção da remuneração correspondente ao grau hierárquico superior ou melhoria da mesma, a que se refere o item II deste artigo, obedecerá às seguintes condições: (Revogado pela Medida Provisória nº 2.215-10, de 31.8.2001) 
 (...) 
b) os subtenentes e suboficiais, quando transferidos para a inatividade, terão os proventos calculados sobre o soldo correspondente ao posto de segundo-tenente, desde que contem mais de 30 (trinta) anos de serviço’.
4.	A melhoria em comento foi revogada pela Medida Provisória n.º 2.131, de 28/12/2000 (atual MP n.º 2.215-10, de 31/08/2001) , a qual assegurou a percepção de posto/graduação superior aos militares que tenham cumprido os requisitos para se transferirem para a inatividade até 29/12/2000, nos termos do seu artigo 34:
‘Art. 34. Fica assegurado ao militar que, até 29 de dezembro de 2000, tenha completado os requisitos para se transferir para a inatividade o direito à percepção de remuneração correspondente ao grau hierárquico superior ou melhoria dessa remuneração’. 
5.	No caso em exame, o interessado contava 33 anos, 1 mês e 22 dias de tempo de serviço na data do desligamento do serviço ativo, ocorrido em 30/06/2004. Logo, em 29/12/2000, o militar não reunia mais de 30 anos de serviço, exigidos pela legislação anterior para ser inativado e, consequentemente, para perceber os proventos calculados na graduação superior à que ocupava na ativa. De acordo com o formulário de peça nº 9, o militar computou 29 anos, 7 meses e 23 dias de tempo de serviço em 29/12/2000 (fl. 3) .
6.	O ato em questão encontra-se eivado de mácula e deverá ser considerado ilegal pelo Tribunal. A reforma poderá vir a prosperar, desde que os proventos sejam calculados na graduação de capitão de mar e guerra, a mesma em que o militar Jorge Rosario de Jose encontrava-se na véspera de seu desligamento.
7.	Observamos que o ato de peça nº 9 ingressou no Tribunal em 05/09/2017, há menos de 5 anos, ficando dispensada a oitiva prévia do interessado, nos termos do entendimento firmado pelo Acórdão 587/2011-TCU-Plenário.
8.	Quanto às demais concessões, aquiescemos à proposição de legalidade e registro.
9.	Por todo o exposto, com as vênias de estilo por discordar parcialmente da proposição firmada pela Sefip em pareceres uniformes constantes de peças nº s 12 e 13, esta representante do Ministério Público propõe ao Tribunal que:
	9.1. considere ilegal e negue registro ao ato de reforma de Jorge Rosario de Jose (XXX.051.197-XX) – peça nº 9 – devido ao cálculo do benefício na graduação de contra-almirante, sendo que o militar não contava 30 anos de serviço em 29/12/2000, nos termos do art. 34 da Medida Provisória nº 2.215-10/2001;
	9.2. dispense o ressarcimento das importâncias indevidamente recebidas de boa-fé pelo interessado, nos termos da Súmula TCU nº 106;
	9.3. determine providências ao Serviço de Inativos e Pensionistas da Marinha no sentido de, no prazo máximo de 15 (quinze) dias e em relação a Jorge Rosario de Jose:
	9.3.1. fazer cessar os pagamentos indevidos ao militar na graduação de contra-almirante, sob pena de responsabilidade solidária da autoridade administrativa omissa;
	9.3.2. encaminhar novo ato de reforma à consideração da Corte de Contas, por intermédio do sistema e-Pessoal, com a correção do cálculo da reforma para capitão de mar e guerra, graduação que o militar ocupava à véspera de seu desligamento em 30/06/2004;
	9.4. considere legais e ordene o registro dos demais atos pertencentes aos presentes autos.”
	É o Relatório.

não há.

Procuradora-Geral Cristina Machado da Costa e Silva.

PESSOAL. REFORMA. VANTAGEM PREVISTA NO ART. 50, INCISO II, DA LEI 6.880/1980. REVOGAÇÃO PELA MEDIDA PROVISÓRIA 2.131/2000. NÃO CUMPRIMENTO, PELO INTERESSADO, DOS REQUISITOS TEMPORAIS NECESSÁRIOS PARA A AQUISIÇÃO DO DIREITO. ILEGALIDADE DO ATO. NEGATIVA DE REGISTRO. DETERMINAÇÕES. 1. O art. 50, inciso II, da Lei 6.880/1980 - que concedia ao militar o direito de perceber remuneração correspondente ao grau hierárquico superior ao ser transferido para a inatividade com mais de trinta anos de serviço - foi revogado pela Medida Provisória 2.131, de 28/12/2000, atual MP 2.215-10, de 31/08/2001. 2. Nos termos do art. 34 da Medida Provisória 2.131/2000, o direito à percepção de remuneração correspondente ao grau hierárquico superior foi assegurado ao militar que, até 29/12/2000, tenha completado os requisitos para se transferir para a inatividade. 3. O interessado que, na data de 29/12/2000, não contava com tempo para se transferir para a inatividade não incorporou o direito previsto no art. 50, inciso II, da Lei 6.880/1980, resultando ilegal o ato que contempla a concessão da referida vantagem.

REFORMA (REFO)

Secretaria de Fiscalização de Pessoal - Sefip.

Em apreciação ato de concessão de reforma aos Srs. Francisco de Assis da Silva, Raimundo Nonato de Deus Monteiro da Silva, Mario Braz Leite Rocha, Severino Idelfonso de Andrade, Jose Carlos da Silva, Jesuino da Silva, Carlos Alberto Machado, Paulo Olinto Souza de Melo, Jorge Rosario de Jose e Paulo Roberto Baldner, ex-servidores militares vinculados ao Comando da Marinha. 
2.	A Secretaria de Fiscalização de Pessoal – Sefip propôs a legalidade das concessões e o registro dos atos correspondentes. Já o Ministério Público junto ao TCU apontou a ilegalidade da concessão em favor do Sr. Jorge Rosário de José, capitão de mar e guerra (peça 9) . 
3.	O referido ato contempla o pagamento de remuneração correspondente ao grau hierárquico superior, previsto no art. 50, inciso II, da Lei 6.880/1980, revogado pela Medida Provisória 2.131, de 28/12/2000 (atual MP 2.215/10, de 1/08/2001) , cujo art. 34 assegurou a percepção da referida vantagem aos militares que tivessem cumprido os requisitos para se transferirem para inatividade até 29/12/2000. 
4.	Ocorre que, na data de 29/12/2000, o Sr. Jorge Romario de Jose contava 29 anos, 7 meses e 23 dias de tempo de serviço, de modo que não preenchia os requisitos para a inativação e, portanto, não incorporou o direito revogado ao seu patrimônio jurídico. 
5.	Conforme apontou o Ministério Público de Contas, o referido ato encontra-se eivado de mácula e deverá ser considerado ilegal pelo Tribunal, com negativa de registro, aplicando-se a orientação fixada no verbete da Súmula/TCU 106 às parcelas indevidamente recebidas pelo interessado.
6.	Por se tratar de ato de concessão encaminhado para apreciação desta Corte de Contas em 05/09/2017, é desnecessária a oitiva prévia do interessado, nos termos do Acórdão 587/2011-TCU-Plenário.  
7. 	Outrossim, de conformidade com o art. 262 do Regimento Interno deste Tribunal, importa determinar ao Comando da Marinha que faça cessar os pagamentos decorrentes do ato impugnado, sob pena de responsabilidade solidária da autoridade administrativa omissa, ressalvando que a concessão poderá prosperar desde que os proventos sejam calculados na graduação de capitão de mar e guerra, na qual o mencionado militar encontrava-se na véspera de seu desligamento. 
8.	Deve-se também determinar ao órgão de origem que comunique ao interessado sobre a deliberação do Tribunal, alertando-o de que o efeito suspensivo proveniente da interposição de eventuais recursos não o exime da devolução dos valores percebidos indevidamente após a notificação, caso esses não sejam providos. Após, o Comando da Marinha deve remeter ao Tribunal documento comprobatório de que o interessado foi cientificado do julgamento desta Corte.
9.	Considero pertinente ainda dirigir determinação à Sefip para que proceda à verificação do cumprimento das providências endereçadas ao órgão de origem.
Ante o exposto, manifesto-me por que seja adotada a deliberação que ora submeto a este Colegiado.
TCU, Sala das Sessões, em 23 de julho de 2019.
MARCOS BEMQUERER COSTA
Relator